【裁判字號】    97,交聲更,5
【裁判日期】    971112
【裁判案由】    違反道路交通管理處罰條例聲明異議
【裁判全文】
臺灣苗栗地方法院交通事件裁定         97年度交聲更字第5號
原處分機關  交通部公路總局新竹區監理所苗栗監理站
異  議  人
即受處分人  甲○○
上列異議人即受處分人因違反道路交通管理處罰條例案件，對於
交通部公路總局新竹區監理所苗栗監理站竹監苗字第裁54-F0000
0000號、裁54-F00000000號（原舉發案號：苗縣警交字第F00000
000號、F00000000號）裁決處分聲明異議，經本院於民國97年 8
月19日以97年度交聲字第109 號裁定駁回其異議，異議人不服，
提起抗告，經臺灣高等法院臺中分院於民國97年10月14日以97年
度交抗字第1142號撤銷原裁定，發回本院更行審理，本院更為裁
定如下：
    主  文
原竹監苗字第裁54-F00000000號處分關於裁處罰鍰新臺幣參仟元
之處分撤銷。
前項撤銷部分，甲○○機器腳踏車駕駛人騎乘機器腳踏車有違反
道路交通管理處罰條例之行為，拒絕停車接受稽查而逃逸，處罰
鍰新臺幣參仟元，並記違規點數壹點。
原竹監苗字第裁54-F00000000號處分撤銷。
甲○○不罰。
    理  由
一、原處分意旨略以：異議人即受處分人甲○○騎乘車牌號碼ML
    6-091號重型機車，於民國97年2月28日15時17分許行經苗栗
    縣頭份鎮○○○○○路口處，未依規定戴安全帽，為執勤員
    警當場發現，經警以手勢及吹哨子方式示意該車停車受檢接
    受稽查，惟異議人拒絕停車受檢，並沿路以蛇行之危險駕車
    方式規避取締而逃逸，嗣經警員記下車牌號碼，返所查詢確
    認車輛所有人資料無誤後，逕行掣單舉發受處分人有：(一)不
    服指揮稽查而逃逸、(二)未戴安全帽（此部分未聲明異議）、
    (三)在道路上蛇行等違規行為。嗣受處分人收受違規舉發通知
    單後，於指定應到案時間內提出申訴，經原處分機關請舉發
    單位即苗栗縣警察局頭份分局調查結果，仍認受處分人確有
    前述違規行為，原處分機關乃依道路交通管理處罰條例第60
    條第1 項，裁處異議人罰鍰新臺幣（下同）3,500 元（竹監
    苗字第裁54-F00000000號裁決書部分）及依同條例第53條第
    1 項、第43條第1 項第1 款、第5 項（裁決書漏載第5 項前
    段），裁處受處分人罰鍰12,000元，施以道安講習（竹監苗
    字第裁54-F00000000號裁決書部分）。
二、異議意旨略以：本人當天有經過該路段，確實未戴安全帽，
    然當時未看到警察攔查，沒有不服取締，又當天為假日，且
    該地點為人多車多之路口怎麼可能蛇行，為此提出異議等語
    。
三、受處分人就原處分機關97年5 月15日竹監苗字第裁54-F0000
    0000號裁決書中「違反處罰條例之行為，拒絕停車接受稽查
    而逃逸」聲明異議部分：
  (一)經查，受處分人於97年2 月28日15時17分許，行經苗栗縣頭
    份鎮○○○○○路口處且未戴安全帽之事實，為異議人所不
    否認，而異議人騎車行經上開路口時，因未戴安全帽，經警
    當場發現，並以手勢及吹哨子方式示意該車停車受檢接受稽
    查，惟異議人拒絕停車受檢，規避取締而逃逸，嗣經警員記
    下車牌號碼，返所查詢確認車輛所有人資料無誤後，逕行掣
    單舉發異議人等情，有苗栗縣警察局頭份分局97年4 月14日
    份警五字第0970006029號函、97年8 月1 日份警五字第0970
    013336號函所附照片2 張及現場圖、苗縣警交字第F0000000
    0 號舉發違反道路交通管理事件通知單影本1 份在卷及證人
    即苗栗縣警察局頭份分局斗坪派出所警員黃文俊於原審調查
    時具結證述明確（見原審97年6 月26日訊問筆錄），並有舉
    發員警庭呈當時筆記內容1 份附卷可稽，故證人黃文俊上揭
    證述以及其所紀錄舉發之本件違規事實，經核尚無不可採信
    之處。是受處分人確有因未戴安全帽規避取締，拒絕停車接
    受稽查而逃逸之違規行為甚明，異議人猶否認此部分違規事
    實並據以聲明異議，為無理由。
  (二)惟按，汽車駕駛人，駕駛汽車有違反道路交通管理處罰條例
    之行為，經交通勤務警察或依法令執行交通稽查任務人員制
    止時，不聽制止或拒絕停車接受稽查而逃逸者，除按各該條
    規定處罰外，處3 千元以上6 千元以下罰鍰，『並記違規點
    數1 點』，道路交通管理處罰條例第60條第1 項、第63條第
    1 項第1 款亦定有明文。本件原處分機關交通部公路總局新
    竹區監理所就受處分人「違反處罰條例之行為，拒絕停車接
    受稽查而逃逸」違規行為部分，僅予以裁處受處分人罰鍰 3
    千元，漏未予以違規記點，容有未洽。
  (三)綜上，本件異議人所騎乘機器腳踏車確有於前揭時、地，因
    「未戴安全帽拒絕停車接受稽查而逃逸」之違規事實，異議
    人聲明異議所據理由雖非可採為免罰之理由，然原處分除對
    受處分人處以罰鍰外，本應併記違規點數，原處分機關疏未
    注意及此，其所為裁決處分即有瑕疵，應由本院將原處分撤
    銷；又按道路交通案件處理辦法第20條前段規定：「交通法
    庭認為聲明異議有理由或聲明異議雖無理由而原處分不當或
    違法者，應以裁定將原處分『經聲明異議部分撤銷』，並自
    為裁定。」，經查本件異議人並未對「未依規定戴安全帽部
    分」之違規事實聲明異議，故原處分機關就此部分裁處罰鍰
    新臺幣5 佰元之處分仍應予維持，為此爰依道路交通管理處
    罰條例第60條第1 項、第63條第1 項第1 款及違反道路交通
    管理事件統一裁罰基準表規定，裁罰異議人如主文第2 項所
    示，以資適法。
四、受處分人就原處分機關97年5 月15日竹監苗字第裁54-F0000
    0000號裁決書即「在道路上蛇行」聲明異議部分：
  (一)按汽車駕駛人駕駛汽車在道路上蛇行者，處6 千元以上2 萬
    4 千元以下罰鍰，並應接受道路交通安全講習，並記違規點
    數3 點，道路交通管理處罰條例第43條第1 項第1 款、第 5
    項、第63條第1 項第3 款固定有明文。惟同條例第7 條之 2
    第1 項、第2 項復明文規定：「（第1 項）汽車駕駛人之行
    為有下列情形之一，當場不能或不宜攔截製單舉發者，得逕
    行舉發：一、闖紅燈或平交道。二、搶越行人穿越道。三、
    在道路收費停車處所停車，不依規定繳費。四、不服指揮稽
    查而逃逸，或聞消防車、救護車、警備車、工程救險車之警
    號不立即避讓。五、違規停車或搶越行人穿越道，經各級學
    校交通服務隊現場導護人員簽證檢舉。六、行經設有收費站
    、地磅之道路，不依規定停車繳費或過磅。七、經『以科學
    儀器』取得證據資料證明其行為違規。』（第2 項）前項第
    七款之科學儀器『應採固定式，並定期於網站公布其設置地
    點。』但汽車駕駛人之行為屬下列情形之一者，不在此限：
    一、蛇行、危險方式駕車或二輛以上之汽車競駛或競技。二
    、行駛路肩。三、違規超車。四、違規停車而駕駛人不在場
    。五、未依規定行駛車道。六、未依規定變換車道。七、未
    保持安全距離。八、跨越禁止變換車道線或槽化線。九、行
    車速度超過規定之最高速限或低於規定之最低速限。十、汽
    車駕駛人或乘客未依規定繫安全帶。十一、汽車駕駛人或附
    載座人未依規定戴安全帽。」。
  (二)次按，該條立法意旨，乃係立法者對於第1 項第1 至6 款所
    定特定之道路違規行為，因考量其發生往往係在瞬間，或係
    由交通警察執行勤務時恰巧目睹，事實上不便立刻以攝影、
    錄影器材取證之情形所在多有，且該等違規事實「由人之感
    官即可充分判定」，非必以科學儀器始能偵測得知，故毋庸
    以科學儀器偵測即可逕行舉發。是本條例第7 條之2 第1 項
    第4 款規定：『不服指揮稽查而逃逸之行為』，即不以需經
    科學儀器取得證據資料證明其行為違規為必要，而得逕行舉
    發，是聲請人因未戴安全帽拒絕停車接受稽查而逃逸之行為
    ，雖未經科學儀器取得證據，仍得由本院綜合前開理由欄三
    、(一)所載所有事證判斷其違規行為確屬存在，而無適法性之
    疑義，合先敘明。
  (二)惟至如本件『蛇行』等人之感官不當然即可判定之違規行為
    ，或其他非屬本條例第7 條之2 第1 項第1 至6 款列舉範圍
    內之違規行為，乃規定於同條第1 項「第7 款需科學儀器採
    證」始能逕行舉發，以保障舉發行為之正確性及憑信性。是
    以如非道路交通管理處罰條例第7 條之2 第1 項第1 至6 款
    所列舉之情形，又無同條項第7 款所列「以科學儀器取得」
    之證據資料，因無從推定員警之舉發為真正，即不得逕行舉
    發之。更重要者，同條第2 項但書第1 款規定：「前項第 7
    款之科學儀器『應採固定式，並定期於網站公布其設置地點
    』。但汽車駕駛人之行為屬下列情形之一者，不在此限：一
    、蛇行。」，即係指以科學儀器取得證據後，逕行舉發該款
    所列蛇行行為者，「無庸採用『固定式』之科學儀器為之，
    且『不必定期於網站公布其設置地點』」，「並非謂逕行舉
    發汽車駕駛人蛇行之行為，無須以科學儀器取得證據資料」
    ，此觀法條文義甚明。
  (三)經查，受處分人經移送機關以「警方97年2 月28日14～16時
    擔服巡邏勤務時，發現一名男子騎乘重機ML6-091 號車未戴
    安全帽，經警以明顯手勢及鳴警笛方式示意該車停車受檢，
    該車見警方攔檢作為即穿梭蛇行車陣中，員警考量當時交通
    狀況遂登記車號並查詢違規車輛所有人資料，依道路交通管
    理處罰條例第43條第1 項、第60條第1 項及第31條第6 項分
    別予以舉發。」，而經執勤員警逕行舉發等情，固有苗栗縣
    警察局苗縣警交字第F00000000 號舉發違反道路交通管理事
    件通知單、苗栗縣警察局頭份分局97年4 月14日份警五字第
    0970006029號函文各1 紙在卷可稽（見本院97年度交聲字第
    109號卷第12、19頁）。
  (四)然按汽車駕駛人在道路上蛇行之行為，既不在前引道路交通
    管理處罰條例第7 條之2 第1 項第1 至6 款得不依科學儀器
    逕行舉發之列，則屬同條項第7 款所規定，應以科學儀器取
    得證據資料，證明汽車駕駛人之行為違規後，始得逕行舉發
    ；至同條第2 項但書第1 款之規定，僅係指以科學儀器取得
    證據後，逕行舉發該款所列蛇行等行為者，『無庸採用固定
    式之科學儀器為之，且不必定期於網站公布其設置地點』，
    並非謂逕行舉發汽車駕駛人蛇行之行為，無須以科學儀器取
    得證據資料，蓋蛇行行為乃屬同條第1 項第7 款之典型需以
    科學儀器採證始得逕行舉發之違規行為，已如前述。是本件
    既係逕行舉發案件，依上開說明，自應以科學儀器取得證據
    資料，俾證明受處分人有騎乘車輛於道路蛇行之違規行為；
    但稽之證人即當日值勤之警員黃文俊於原審調查時具結證稱
    ：「我們看到異議人（即受處分人）未戴安全帽要手勢及吹
    哨子攔停，結果異議人沒有停下來，我們沒有追，因告發單
    上有記載機車沒有後視鏡、機車是紅色，有抄下車號，當事
    人特徵臉型是圓臉，回到所裏後，再以電腦查詢車籍，之後
    再逕行舉發。」等情（見本院97年度交聲字第109 號卷第26
    頁），顯見證人黃文俊逕行舉發受處分人騎乘上開車輛違規
    蛇行，並未以科學儀器諸如拍照、錄影等方式取得證據資料
    ，僅以目視方式記下受處分人臉部特徵及所騎乘機車車號、
    特徵後予以舉發，揆之上開道路交通管理處罰條例條例第 7
    條之2 之規定，自與逕行舉發之要件不合。
  (五)綜上，本件員警雖逕行舉發受處分人騎乘上開車輛有違規蛇
    行之情節，但未以科學儀器取得證據資料，其舉發程序顯不
    合法，本件即屬不罰，原處分機關未察，逕以異議人違反道
    路交通管理處罰條例第43條第1 項第1 款、第5 項前段暨違
    反道路交通管理事件統一裁罰基準及處理細則之規定，裁處
    異議人罰鍰1 萬2 千元，即有未洽，雖受處分人謂該地點為
    人多車多之路口怎麼可能蛇行云云，以此指摘原裁定不當，
    尚難認為有理由，惟原處分既有上述未經科學儀器採證之不
    當，即屬無可維持，應由本院將原處分撤銷，另為受處分人
    甲○○如主文第4 項所示不罰之諭知。
  (六)又「汽車駕駛人有第43條情形者，記違規點數3 點」，為道
    路交通管理處罰條例第63條第1 項第3 款所明定，是若受處
    分人確有「在道路上蛇行」之違規事實，除對受處分人處以
    罰鍰外，更應併記違規點數，原處分機關於邇後類此案件裁
    處應併予注意，附此說明。
據上論斷，應依道路交通案件處理辦法第20條，裁定如主文。
中    華    民    國    97    年    11    月    12    日
                  交通法庭  法  官  林靜雯
如不服本裁定，應於送達後5 日內，向本院提出抗告狀。
以上正本證明與原本無異。
                            書記官  劉千瑄
中    華    民    國    97    年    11    月    12    日


司法院資訊處製作；財團法人民間司法改革基金會備份。
